【裁判字號】    92,重訴,62
【裁判日期】    920909
【裁判案由】    清償借款
【裁判全文】
臺灣苗栗地方法院民事判決                          九十二年度重訴字第六二號
    原      告  新竹國際商業銀行股份有限公司
    法定代理人  丙○○
    訴訟代理人  甲○○
    被      告  永新醫療器材股份有限公司
                          統一.
    法定代理人  丁○○
    被      告  乙○○
右當事人間請求清償借款事件，本院判決如左：
    主      文
被告應連帶給付原告新台幣壹仟陸佰拾萬柒仟貳佰貳拾捌元，及自民國九十二年七
月十一日起至清償日止，按年息百分之五點五計算之利息，暨自民國九十二年八月十
一日起至清償日止，逾期在六個月以內者，按上開利率百分之十，逾期超過六個月部
分，按上開利率百分之二十計算之違約金。
訴訟費用由被告連帶負擔。
    事      實
甲、原告方面：
一、聲明：求為判決如主文第一項所示。
二、陳述：
  (一)被告永新醫療器材股份有限公司（下稱永新公司）於民國八十七年四月十七日，
    邀同被告乙○○為連帶保證人，向原告公司三義分行銅鑼辦事處借款新台幣（下
    同）一千八百萬元，約定借款期間自八十七年四月十七日起至一○七年四月十七
    日止，按期於每月十日繳款一次，利息按原告基本放款利率減四‧二碼機動計算
    ，並自第二十五月起，以一個月為一期，共分二百一十六期按期平均攤還本息，
    且約定若不依約繳付本金或利息，即視為全部到期，應將所欠借款全部清償，並
    自遲延清償本金或利息之日止，逾期在六個月以內者，按借款利率百分之十，超
    過六個月部分，按借款利率百分之二十加付違約金，連帶保證人並自願拋棄先訴
    抗辯權。
  (二)詎被告永新公司自九十二年一月份起，即未按期繳付本息，嗣被告永新公司雖有
    陸續繳付部分本息，惟亦僅於九十二年七月二十九日繳付至九十二年七月十日止
    之本息，依約應視為借款全部到期，計尚欠本金一千六百三十萬七千二百二十八
    元，及自九十二年七月十一日起至清償日止，按年息百分之五‧五計算之利息，
    暨自九十二年八月十一日起至清償日止，逾期在六個月以內者，按上開放款利率
    百分之十，逾期超過六個月部分，按上開放款利率百分之二十計算之違約金，迄
    未清償，且屢經催討，均未獲置理。而被告乙○○為系爭借款之連帶保證人，依
    法自應負連帶清償之責，為此，依消費借貸及連帶保證之法律關係，請求判決如
    訴之聲明之本金、利息及違約金。
三、對被告抗辯之陳述：關於丁○○承接被告乙○○所欠系爭借款債務，及亨旺公司
    承接永新公司所欠系爭借款債務乙節，被告均未通知原告，且原告並未同意渠等
    間之債務承擔約定。
四、證據：提出借據、放款客戶往來明細表各一件為證。
乙、被告方面：
壹、被告乙○○部分：
一、聲明：原告之訴駁回。
二、陳述：於八十七年四月十七日借款時，其為被告永新公司之負責人，因而擔任系
    爭借款之連帶保證人，惟其已於八十八年二月三日將被告永新公司出讓給丁○○
    經營，約定自八十八年四月一日起由丁○○承接系爭借款之清償，爾後概與其無
    關，其並已通知原告公司之承辦人員劉保祥，請劉保祥找丁○○辦理變更連帶保
    證人之手續。嗣於九十一年間收到原告公司之催繳通知，始知原告公司與丁○○
    間並未辦理變更債務人之手續。
三、證據：提出買賣契約書影本一件、催告書影本二件為證。
貳、被告永新公司部分：
一、聲明：原告之訴駁回。
二、陳述：丁○○於八十八年間自被告乙○○處受讓永新公司營業及負債後，即自八
    十八年四月一日起承擔系爭借款債務之清償，且均按期繳納本息，惟丁○○已於
    九十年二月十三日將永新公司轉讓給亨旺國際股份有限公司（下稱亨旺公司），
    並已辭去被告永新公司之董事長職務，其已非永新公司之負責人，系爭借款已由
    亨旺公司承接清償。
三、證據：提出和解方案影本一件為證。
    理      由
一、本件被告永新醫療器材股份有限公司之事務所係設在「苗栗縣銅鑼鄉○○村○○
    路四二號」，被告乙○○之住所係設於「桃園縣桃園市○○里○○鄰○○路一九
    一號」，而本件原告係本於消費借貸契約及連帶保證之法律關係，訴請被告連帶
    清償借款，兩造就此曾以書面約定「如因本契約而涉訟時，借款人及連帶保證人
    均自願受貴行所在地之法院審理之（即拋棄關於法院管轄之抗辯權）」，且系爭
    借款係向原告銀行之三義分行銅鑼辦事處所借，此有兩造所簽訂之借據在卷可證
    ，是就本件訴訟本院自有管轄權。又被告永新公司之負責人現仍登記為丁○○，
    此有永新公司之更登記事項卡、營利事業登記證影本在卷可稽，是本件自應以丁
    ○○為被告永新公司之法定代理人，合先敘明。
二、本件原告起訴主張被告永新公司於八十七年四月十七日，邀同被告乙○○為連帶
    保證人，向原告公司三義分行銅鑼辦事處借款一千八百萬元，約定借款期間自八
    十七年四月十七日起至一○七年四月十七日止，按期於每月十日繳款一次，利息
    按原告基本放款利率減四‧二碼機動計算，並自第二十五月起，以一個月為一期
    ，共分二百一十六期按期平均攤還本息，且約定若不依約繳付本金或利息，即視
    為全部到期，應將所欠借款全部清償，並自遲延清償本金或利息之日止，逾期在
    六個月以內者，按借款利率百分之十，超過六個月部分，按借款利率百分之二十
    加付違約金，連帶保證人並自願拋棄先訴抗辯權。詎被告永新公司自九十二年一
    月份起，即未按期繳付本息，嗣被告永新公司雖有陸續繳付部分本息，惟亦僅於
    九十二年七月二十九日繳付至九十二年七月十日止之本息，依約應視為借款全部
    到期，計尚欠本金一千六百三十萬七千二百二十八元，及自九十二年七月十一日
    起至清償日止，按年息百分之五‧五計算之利息，暨自九十二年八月十一日起至
    清償日止，逾期在六個月以內者，按上開放款利率百分之十，逾期超過六個月部
    分，按上開放款利率百分之二十計算之違約金，迄未清償，且屢經催討，均未獲
    置理等事實，業據原告提出與所述相符之借據、放款客戶往來明細等件為證，復
    為被告所不爭執，堪認原告此部分主張為真實。
三、雖被告永新公司之負責人丁○○辯稱：其已於九十年二月三日將永新公司出讓給
    訴外人亨旺公司，並已辭去被告永新公司之董事長職務，系爭借款債務即由亨旺
    公司承接清償等語，固據其提出和解書一件為證。惟查：
  (一)按公司設立登記後，有應登記之事項而不登記，或已登記之事項有變更而為變更
    之登記者，不得以其事項對抗第三人，公司第十二條定有明文。查本件依原告所
    提出於九十二年七月二十二日向經濟部中部辦公室抄錄之被告永新公司變更登記
    事項卡所示，永新公司之董事長仍登記為丁○○，此為丁○○所是認，是依上開
    公司法第十二條規定，被告永新公司之董事長丁○○即不得以其辭去董事長職務
    乙節對抗本件原告，丁○○仍應負被告永新公司之負責人責任。
  (二)次按免責債務承擔，依民法第三百條規定，是由第三人與債權人訂立債務承擔契
    約為之，但第三人與債務人訂立契約承擔其債務，經債權人承認者，亦得成立之
    ，民法第三百零一條復有明文。又第三人與債務人約定承擔其債務者，於通知債
    權人經其同意時，其的務人移轉於該第三人，而債權人於通知後逕向該第三人請
    求清償者，即應認為已有同意，此有最高法院十八年度字第六一號判例可供參照
    。本件被告永新公司之負責人丁○○辯稱：其已於九十年二月三日將永新公司出
    讓給訴外人亨旺公司，系爭借款債務自斯時起，即由亨旺公司承接清償，且系爭
    借款係自九十二年七月十一日起始未再繳納本息乙節，固有被告提出之和解書一
    件，復為原告所不爭執，惟查被告永新公司登記負責人並未將系爭借款債務由亨
    旺公司承接清償之事實通知原告，亦未得原告之同意，此據被告永新公司登記負
    責人丁○○是認在卷，是亨旺公司自九十年二月三日後開始清償系爭借款，是否
    即為有免責承擔之意，尚非清楚，況依上開判例所示，由第三人與債務人約明承
    擔債務者，尚須經由債權人之同意，始生免責債務承擔效果，況債之清償得由第
    三人為之，民法第三百十一條第一項定有明文，是本件原告與被告永新公司或第
    三人亨旺公司間如無免責債務承擔之意思表示合意者，尚不得僅因原告接受第三
    人亨旺公司清償之事實即認其有免責債務承擔之意思表示合致，亦難僅就原告接
    受第三人亨旺公司之清償即謂原告有免責債務承擔之默示意思表示承認。是被告
    永新公司僅以和解書及原告有接受清償之事實即認已免責債務承擔之效力，即有
    未合。
  (三)末按借用人應於約定期限內，返還與所借用物種類、品質、數量相同之物，民法
    第四百七十八條定有明文。本件被告永新公司既未依約攤還本金，依約被告永新
    公司即已喪失期限利益，本件借款本息視為全部到期，是被告永新公司自應負清
    償借款之責任。
四、又連帶保證，亦係保證之一種，保證債務之所謂連帶，係指保證人與主債務人負
    同一債務，對於債權人各負全部給付之責任而言，此就民法第二百七十二條第一
    項規定連帶債務之文義參照觀之甚明（最高法院四十五年台上字第一四二六號判
    例參見）。本件被告乙○○既為被告永新公司向原告借款之連帶保證人，依前開
    說明，系爭借款已具連帶債務之性質，被告乙○○就本件借款本息與違約金之清
    償，亦應負全部履行之義務，是原告自得對被告永新公司、乙○○同時請求本件
    借款本息及違約金之全部給付。雖被告乙○○辯稱：其已於八十八年二月三日將
    被告永新公司出讓給丁○○經營，約定自八十八年四月一日起由丁○○承接系爭
    借款之清償，爾後概與其無關，其並已通知原告公司之承辦人員劉保祥，請劉保
    祥找丁○○辦理變更連帶保證人之手續等語，固據其提出買賣契約書影本一件為
    證，然原告否認曾同意由丁○○承擔系爭借款連帶保證債務，且核被告乙○○提
    出之買賣契約書前言係載：「立契約書人：承購人丁○○（以下簡稱為甲方），
    出售永新醫療器材股份有限公司及簽約代表人乙○○（以下簡稱為乙方）：：：
    」、第五條記載：「乙方目前尚有新台幣壹仟捌佰萬元之之銀行貸款（新竹企銀
    銅鑼分行），乙方同意於中華民國88年3月31日前之所有債權債務及民、刑事概
    由乙方全權負責與甲方無關」、第六條記載：「甲方（即丁○○）同意自中華民
    國88年4月1日起承接上述公司貸款全額新台幣壹仟捌佰萬元整之清償及負擔利息
    支出之責任，爾後既與乙方無關。」等語，惟此僅係被告乙○○與丁○○間劃清
    責任、自我保護之約定，並未明文約定乙○○就系爭借款債務之連帶保證責任即
    由丁○○承擔，況依前開判例所示，由第三人與債務人約明承擔債務者，尚須經
    由債權人之同意，始生免責債務承擔效果，但被告乙○○所舉證據尚不足以證明
    原告同意由丁○○承擔其所負之系爭借款連帶保證責任乙節，是被告乙○○就系
    爭借款自仍應負連帶保證清償之責。
五、從而，原告依消費借貸及連帶保證之法律關係請求被告永新公司、乙○○連帶給
    付其一千六百三十萬七千二百二十八元及自九十二年七月十一日起至清償日止，
    按年息百分之五‧五計算之利息，暨自九十二年八月十一日起至清償日止，逾期
    在六個月以內者，按上開利率百分之十，逾期超過六個月部分，按上開利率百分
    之二十計算之違約金，為有理由，應予准許。
六、本件事證已臻明確，兩造其餘之攻擊防禦方法及舉證，核與判決基礎無涉，即毋
    庸再逐一論述，併此敘明。
七、結論：本件原告之訴為有理由，依民事訴訟法第八十五條第二項，判決如主文。
中      華      民      國    九十二    年      九      月      九      日
                                  臺灣苗栗地方法院民事庭
                                                法      官    陳慧萍
正本係照原本作成
如對本判決上訴，須於判決送達後廿日內向本院提出上訴狀
中      華      民      國    九十二    年      九      月      九      日
                                                法院書記官    張文玲


司法院資訊處製作；財團法人民間司法改革基金會備份。
